【裁判字號】    97,台上,615
【裁判日期】    970327
【裁判案由】    返還借名財產
【裁判全文】
最高法院民事判決              九十七年度台上字第六一五號
上   訴   人  甲 ○ ○
訴 訟代理 人  陳 明 暉律師
被  上訴  人  高企國際有限公司
              即CAPITAL FULL INTERNATIONAL LIMITED
兼法定代理人  乙 ○ ○
被  上訴  人  丙○○○
共        同
訴 訟代理 人  施 瑞 章律師
上列當事人間請求返還借名財產事件，上訴人對於中華民國九十
六年二月二十七日台灣高等法院第二審判決（九十五年度重上字
第一三九號），提起上訴，本院判決如下：
   主  文
上訴駁回。
第三審訴訟費用由上訴人負擔。
    理  由
本件上訴人主張：伊為利奇機械工業股份有限公司（下稱利奇公
司）之創辦人，利奇公司因外銷需擴大生產線及在大陸設廠暨因
伊個人資產配置、稅賦考量、資金週轉等問題，於民國八十一年
間，由伊出資收購香港地區公司而設立被上訴人高企國際有限公
司（下稱高企公司），實際由伊親自經營。八十三年間因利奇公
司即將上市，而當時擔任高企公司之掛名董事李慶誠、韓靖中均
在利奇公司擔任要職，恐有關係人揭露之問題，伊乃基於與被上
訴人乙○○、丙○○○間之信賴關係，於八十三年四、五月間，
達成借名契約之合意，約定借用乙○○、丙○○○名義為高企公
司之董事，但仍由伊實際控管高企公司，並約定伊無條件使用該
公司銀行帳戶。又該高企公司所有盈虧均由伊享用及負擔，乙○
○、丙○○○不能隨意變更該公司印鑑及銀行授權，伊則可片面
隨時決定變更該公司之董事、帳戶，並可無條件隨時終止兩造間
借名契約關係。詎乙○○、丙○○○竟違背約定，於九十三年十
月間以高企公司負責人名義，發函荷蘭銀行股份有限公司（下稱
荷蘭銀行）聲明終止、撤銷高企公司對伊所有之授權，顯然故意
侵害伊對於高企公司及其荷蘭銀行帳戶之管理、使用、收益權限
，不履行兩造間借名契約，依侵權行為及債務不履行之規定，乙
○○、丙○○○應對伊負損害賠償責任。又因伊已終止與乙○○
、丙○○○間之借名契約，高企公司繼續持有帳戶內之款項，顯
已失法律上原因，依不當得利法則，高企公司應返還荷蘭銀行帳
戶內之美金與伊。而被上訴人相互間具有不真正連帶給付之關係
。又若認乙○○、丙○○○主張伊贈與高企公司股權為可採，因
乙○○於九十四年三月十八日、二十四日至二十七日間多次率眾
至伊居住之社區舉布條抗議，並佔用伊住處大門及車道口，復教
唆訴外人即其子林世宗竊取伊住處之信件暨令訴外人即其女林鳳
儀與林世宗爬牆侵入伊住處，涉及剝奪他人行動自由、侵入住居
、毀謗及竊盜等罪嫌，伊得依民法第四百十六條第一項第一款規
定，撤銷對乙○○、丙○○○之贈與等情。爰求為命乙○○、丙
○○○給付美金二十萬六千五百九十六元，高企公司給付美金二
十萬六千五百九十六元，並均加計法定遲延利息；所命給付，如
其中一被上訴人已為給付，於其給付範圍其餘被上訴人免其給付
義務之判決。
被上訴人則以：兩造間並無借名契約之合意，乙○○為上訴人婚
外情對象，係上訴人將高企公司股權贈與乙○○、丙○○○以為
乙○○及其子女生活之保障。至上訴人出資設立之亞太證券投資
顧問股份有限公司（下稱亞太證券）乃上訴人為其自身私利而設
，不得藉此推論高企公司之股權係借乙○○、丙○○○之名義登
記。乙○○攜子女至上訴人住處，並未涉刑事犯罪，亦無民法第
四百十六條第一項第一款規定之情事，上訴人不得主張撤銷贈與
。至高企公司於荷蘭銀行之帳戶內款項，屬高企公司所有，乃基
於營運行為所得，無不當得利可言，縱認上訴人得終止其所稱與
乙○○、丙○○○間之借名契約，高企公司亦非無法律上原因而
受有利益，上訴人無由請求返還等語，資為抗辯。
原審審理結果以：上訴人主張高企公司係由伊出資設立，目的在
投資大陸，方便資金週轉，用於八十三年間將高企公司股權移轉
登記與乙○○、丙○○○，而與該二人間存有借名契約各情，為
乙○○、丙○○○所否認，上訴人自應先就雙方存有借名契約之
事實舉證證明。證人即利奇公司董事長前秘書魏淑貞證稱，未於
上訴人所指借名契約成立時間及地點，見到乙○○至利奇公司董
事長甲○○辦公室。又證人李慶誠證稱其係利奇公司之受僱人，
掛名為高企公司董事乃奉命行事云云，核與上訴人、乙○○間之
婚外情關係有別，故縱使李慶誠與上訴人間有借名契約之合意，
亦不能據以推認乙○○、丙○○○與上訴人間亦存有借名關係。
次查乙○○因與上訴人有婚外情關係，對上訴人具相當之信賴，
乙○○、丙○○○以上訴人熟悉公司業務而授權其實際負責高企
公司之營運，並未違反一般社會常情，自難因乙○○、丙○○○
授權上訴人負責高企公司之實際營運，及授權上訴人使用高企公
司在銀行帳戶內之款項，即推認兩造間於八十三年間立有借名契
約關係。再者，高企公司為法人組織，有獨立之權利能力，上訴
人在高企公司荷蘭銀行之帳戶內所為金錢之運轉，應認係屬高企
公司營運所需，則系爭帳戶內所餘美金二十萬六千五百九十六元
，自難憑上訴人提出之匯入款證明即認屬上訴人所有，並據此認
其與乙○○、丙○○○間存有借名契約關係。上訴人自承七十八
年起與乙○○發生婚外情，如上訴人無意將高企公司股權贈與乙
○○、丙○○○，何以選擇在乙○○懷孕時將高企公司之股權移
轉至渠等名下，故丙○○○辯稱因上訴人欲給與乙○○及其子女
教育費及生活費之保障，始將高企公司股權登記至伊名下，堪信
為真實。又亞太證券公司係於高企公司股權移轉與乙○○、丙○
○○後之八十四年二月十七日由上訴人以七位發起人名義所設立
，其中林明利、韓靜薇分別為上訴人之弟及弟媳，顯然非專為乙
○○、丙○○○而設立，且亞太証券公司成立後，本身無自營商
、綜合券商支援，亦未招收會員，對外無營業收入，依法亦不得
買賣股票，並無收入，已於九十三年十一月十九日辦理解散登記
，核其情形與高企公司之營運模式不同。況贈與並無次數、金額
之限制，上訴人將高企公司股權贈與乙○○、丙○○○後，再將
亞太證券公司股權贈與乙○○，於法於情皆無違背，自難以此作
為上訴人無意贈與高企公司股權之證據。依上訴人之匯款明細表
，其自八十二年八月五日起始按月給付乙○○新台幣（下同）九
萬五千元生活費，算至高企公司之股權移轉與乙○○、丙○○○
之際共十一月，上訴人給付乙○○生活費一百零四萬五千元，當
時乙○○僅懷有長女林鳳儀，尚不知日後是否再生育長子林世宗
，則上訴人以其算至九十四年間已贈與乙○○八千餘萬元，作為
八十三年間無意贈與高企公司股權之證明，顯係倒果為因，殊難
採信。上訴人並未提出乙○○犯有妨害自由、侵入住宅、毀謗、
竊盜罪之證明，尚難僅憑其提出之照片即認乙○○有上述犯罪行
為，則其主張撤銷贈與，亦屬無據。末查，高企公司係於八十一
年九月八日在香港設立登記，具有獨立之外國法人人格，獨立之
會計帳冊資料，與上訴人為各別獨立之權利義務主體，則高企公
司在荷蘭銀行所開立存款帳戶之財產自應屬該公司所有。上訴人
未能舉證其與高企公司間有帳戶使用契約存在，雖稱匯入高企公
司荷蘭銀行之七筆款項為其所有，然查其中二筆係由高企公司自
渣打銀行匯入，此部分顯難認與上訴人有何關連，其他五筆縱令
上訴人主張係借名屬實，然該款項既已匯入高企公司之帳戶，即
應屬高企公司所有，高企公司並無不當得利可言等詞，為其心證
之所由得。按證據之證明力由法院自由判斷之，苟係基於普通日
常生活之經驗，而非違背客觀上應認為確實之定則者，即屬合於
經驗法則，不容當事人任意指摘。查本件上訴人主張其將高企公
司股權移轉於乙○○、丙○○○，係本於兩造間之借名登記契約
，為乙○○、丙○○○所否認，上訴人復未能提出直接證據以實
其說，則原審本於經驗法則，就兩造所提出之間接證據推得兩造
間並無借名契約存在之結果，核屬原審採證認事之職權行使，不
得僅以個人主觀之推測與法院認定之事實不同，即認原判決違背
經驗法則。財務會計準則公報第六號所載，關係人之認定除注意
其法律形式外，仍須考慮其實質關係，本件上訴人主張其為利奇
公司實際負責人，而高企公司係因利奇公司為投資大陸所設立，
且高企公司係由上訴人實際掌控、營運，上訴人本身對高企公司
具有實質上之控制力，自為該號公報所載之實質關係人，本即應
揭露於財務報告。再者，上訴人提出之上證十三號授權書，為荷
蘭銀行開戶之申請文件所附之董事會決議，內容以高企公司之董
事長、總經理及上訴人為被授權人，授權範圍係代表高企公司為
一定之行為，由此觀之，上訴人使用該帳戶應僅限於高企公司營
運之需要。上開授權書自無法證明上訴人與高企公司間存有上訴
人所稱無條件使用帳戶之使用契約。又依上訴人所提高企公司之
「在中國設立外資企業申請表」，除載明高企公司經營範圍、機
器製造、加工及投資外，並記載擬在中國設立之外資即上達機械
企業（深圳）有限公司（下稱上達公司），足證投資上達公司即
屬高企公司營運項目之一，則上訴人提出之相關匯款明細、謝國
樑聲明書、上達公司與荷蘭銀行深圳分行借款契約書、美金二百
萬元定期存款申請書、質權設定契約書、信用狀（L/C） 影本及
電匯資料等，均與投資上達公司相關，自屬高企公司營運所需，
不能做為推論該荷蘭銀行帳戶內之款項屬上訴人所有之證據，亦
難據此認兩造間存有借名契約或帳戶使用契約。原審維持第一審
所為上訴人敗訴之判決，駁回其上訴，於法洵無違誤。上訴意旨
，猶就原審取捨證據、認定事實之職權行使，暨其已詳予論析之
法律判斷，指摘原判決不當，聲明廢棄，非有理由。末查原審以
上訴人將五筆資金匯入高企公司帳戶，縱屬借名關係，高企公司
取得該款非無法律上之原因，上訴人復未證明該借名契約為無效
或已合法撤銷，因認上訴人不得依不當得利法則請求被上訴人返
還，並無不合。又民法第四百十六條第一項第一款規定之撤銷贈
與，雖不以提起刑事訴追為要件，惟仍需相當證據證明受贈人確
有刑事犯罪之行為，上訴人提出之照片尚不足以證明乙○○確有
刑事犯罪行為，附此敘明。
據上論結，本件上訴為無理由。依民事訴訟法第四百八十一條、
第四百四十九條第一項、第七十八條，判決如主文。
中    華    民    國  九十七  年    三    月  二十七  日
                      最高法院民事第四庭
                          審判長法官  許  朝  雄
                                法官  陳  淑  敏
                                法官  鄭  玉  山
                                法官  吳  麗  女
                                法官  黃  義  豐
      本件正本證明與原本無異
                                      書  記  官
中    華    民    國  九十七  年    四    月    八    日
                                                w


司法院資訊處製作；財團法人民間司法改革基金會備份。
